臺灣桃園地方法院刑事判決　　　　　　　　　　　　　九十三年度訴字第一五五號
　　公　訴　人　臺灣板橋地方法院檢察署檢察官
　　被　　　告　乙○○
　　指定辯護人　本院公設辯護人丙○○
右列被告因偽造有價證券等案件，經檢察官提起公訴（九十二年度偵字第二０四二四
號）暨函移併案審理（九十三年度偵字第六九八七號），本院判決如左：
    主      文
乙○○意圖供行使之用，而偽造有價證券，累犯，處有期徒刑年陸月。
扣案偽造之本票（票號００三四一七號、發票日中華民國九十一年五月十八日、面額
新台幣肆拾伍萬元）壹張及未扣案冒用「江灝霖」名義偽作之「分期付款附條件買賣
（租送）合約書」、「汽車租賃約定書」上偽造之「江灝霖」簽名各壹枚共貳枚均沒
收。
    事      實
一、乙○○曾因侵占、詐欺等案件，於民國八十三年六月二十二日經台灣高等法院以
    八十三年上易字第一九一０號判決各判處有期徒刑三月、四月；又因詐欺案件，
    於八十四年十二月二十二日經本院以八十四年易字第五二００號判決判處有期徒
    刑十月；再因偽造文書、竊盜等案件，於八十五年七月十九日經本院以八十五年
    訴字第七二０號判決各判處有期徒刑八月、六月，應執行有期徒刑一年。前述各
    罪均分別確定並接續執行，執行中於八十六年四月十八日縮刑假釋出監，至同年
    十一月十日期滿假釋未經撤銷，所處徒刑以已執行完畢論。繼而因詐欺案件，於
    八十六年十二月三十日經本院以八十六年易字第五０九九號判決判處有期徒刑四
    月、七月，應執行有期徒刑十月；又因偽造文書案件，於八十七年二月十六日經
    台灣新竹地方法院以八十六年易字第二０七四號判決判處有期徒刑三月；該二案
    均分別確定並由台灣新竹地方法院以八十七年聲字第二九四號裁定定應執行刑有
    期徒刑一年一月；再因竊盜案件，於八十八年一月八日經台灣新竹地方法院以八
    十七年易字第一四三四號判決判處有期徒刑八月，確定後並與前述詐欺、偽造文
    書等罪接續執行，執行中於八十八年九月十三日縮刑假釋出監，迄八十九年一月
    二十五日期滿假釋未經撤銷，所處徒刑以已執行完畢論。
二、乙○○明知自己因案遭通緝，為躲避查緝，乃趁九十年十二月某日代理他人駕駛
    營業小客車之便，持因故遺留於該車內之江灝霖（現改名為江峻毅）營業小客車
    駕駛人執業登記證影本（證號：二二一０二八號）一張至基隆市○○路「萊爾富
    便利商店」，將自己照片置於該執業登記證影本之照片欄上而後以影印機影印，
    在該便利商店內變造完成名義人仍為江灝霖惟係呈現其本人照片之營業小客車駕
    駛人執業登記（下稱執業登記證）影本一張，嗣即基於行使變造特種文書及偽造
    私文書之概括犯意，先後於：
（一）九十一年一月十七日某時，乙○○前去基隆市○○區○○街一二二之五號「冠
      威交通有限公司（下稱冠威公司）」向該公司會計周佑璘出示行使前述變造之
      「執業登記證」，自稱是江灝霖本人並欲租車營業。雙方約定「冠威公司」出
      租Ｈ六－八八九號，本田牌、雅哥型、二千ＣＣ、尚值四十五萬元之營業小客
      車一輛供乙○○營業使用，期間至九十一年一月十七日至九十三年一月十七日
      止共計二十四個月，每日租金九百元，每三至五日繳納一次。談妥後，乙○○
      且在「分期付款附條件買賣（租送）合約書」承租人欄內偽簽「江灝霖」簽名
      及填載江灝霖之身分證統一編號Ｚ000000000號（江灝霖之身分證統
      一編號為Ｚ000000000號，應屬誤載）、不詳姓名人士之地址、電話
      等資料，冒用江灝霖之名義偽造該份合約書，並利用影印之法再次變造「執業
      登記證」影本一張，事成，隨連同偽造之「分期付款附條件買賣（租送）合約
      書」併交周佑璘收執而同時接續行使變造「執業登記證」及行使偽造合約書，
      完成租車手續，周佑璘則將該輛營業小客車交予乙○○使用。時隔約二星期後
      ，因乙○○無意繼續營業，竟基於為自己不法所有之意圖，變易原持有之意思
      為所有之意思，將承租使用之該輛營業小客車侵占入己，作為代步工具，且自
      九十一年二月二日起即未再繳納租金並逃匿無蹤，「冠威公司」無法與其取得
      聯絡，追索無門，始知上情。
（二）乙○○意圖為自己不法之所有，於九十一年五月十八日上午十時五十分許，至
      宜蘭縣礁溪鄉○○路九八號「上賓小客車租賃有限公司礁溪分公司（下稱上賓
      公司）」，向該公司負責人出示行使前述變造之「執業登記證」影本，佯稱為
      江灝霖本人並欲租車使用一天，屆期定依約返還云云，且於「汽車租賃約定書
      」上承租欄內，偽造「江灝霖」之簽名及填載江某之身分證統一編號Ｚ000
      000000號、不詳姓名人士之地址、電話等資料，冒用江灝霖之名義偽造
      該份約定書，同時意圖供行使之用，於「上賓公司」所提供，已載有面額四十
      五萬元，票號００三四一七號之本票上發票人欄內，偽造「江灝霖」之簽名以
      偽造該張本票（本院審理中由本院扣押在案），再將該偽造之「汽車租賃約定
      書」及本票持交林昭宏收執以供擔保，另授予自填本票發日之權，使不知情之
      林昭宏陷於錯誤，誤信乙○○為江灝霖本人，且有租車及屆期依約返還之真意
      ，遂將「上賓公司」所有之ＹＹ－０三二九號、三菱牌、一千六百ＣＣ自用小
      客車一輛交予乙○○，嗣並在該張本票上補充填載發票日「九十一年五月十八
      日」。後因乙○○駛離後未依約還車，「上賓公司」方知受騙。
    右陳乙○○所為之各舉，分別足生損害於交通警察單位核發、管理「執業登記證
    」作業之正確性、公信力暨江灝霖本人、「冠威公司」及「上賓公司」。
三、案經被害人「上賓公司」訴由台灣宜蘭地方法院檢察署檢察官呈經台灣高等法院
    檢察署檢察長核轉台灣板橋地方法院檢察署檢察官偵查起訴，嗣經台灣板橋地方
    法院諭知管轄錯誤並移送本院審理暨被害人「冠威公司」訴由台灣基隆地方法院
    檢察署檢察官呈經台灣高等法院檢察署檢察長核轉台灣板橋地方法院檢察署再由
    該署檢察官呈經右揭檢察長核轉台灣桃園地方法院檢察署檢察官函移本院併案審
    理。
    理      由
一、認定犯罪事實所憑的證據及理由
（一）被告乙○○於警詢、偵查中及本院審理時之自白。
（二）告訴人「冠威公司」之告訴代理人吳朝雄於偵查中之指訴、證人即「冠威公司
      」之會計周佑璘於偵查中證述、證人即「上賓公司」之負責人林昭宏於警詢及
      偵查中之證述，均與被告之自白相符。
（三）另參以變造之江灝霖「營業小客車駕駛人執業登記證」影本（證號二二一０二
      八號）、偽造之「分期付款附條件買賣（租送）合約書」影本、偽造之「汽車
      租賃約定書」影本、扣案偽造之本票（票號００三四一七號、發票日九十一年
      五月十八日、面額四十五萬元）及「冠威公司」之「租金繳納記錄卡」影本各
      一張等證物，已足以擔保被告自白之實實性。
（四）被告變造並行使江灝霖名義之「執業登記證」影本，已損及交通警察單位核發
      、管理「執業登記證」作業之正確性、公信力，固毋庸疑，再者，其此舉及行
      使偽以「江灝霖」名義製作之合約書、約定書既係意在冒用江某之名行事，則
      其所為必使人誤認係江灝霖親為，若涉及不法，將致之有遭人追咎問責之虞，
      又其使用變造、偽造之各項文書以向「冠威公司」租車營業嗣並侵占該車及向
      「上賓公司」詐取汽車，亦使該二家公司不僅現實失去其車之所有，更因真實
      行為人身分不詳以致須面臨求償無門之危險，是以被告所為亦分別足生損害於
      江灝霖本人、「冠威公司」及「上賓公司」，事屬當然。
（五）依票據法第一百二十條第一項第六款規定，本票之發票年月日為絕對必要記載
      之事項，其未載有發票之年月日者，固無票據法上關於本票規定之適用，然倘
      該本票係以證券之形式作成，且依客觀情狀可認發票人（無權簽發之人冒用他
      人名義簽發）授權執票人填載該本票之年月日，而於執票人填載完成後據以行
      使該票據所載之權利者，不論發票人之授權方式以書面或口頭，明示或默示，
      仍屬刑法所保護之有價證券。本件被告為向「上賓公司」租車，而於林昭宏提
      供之本票發票人欄內簽名並交付林昭宏，依車輛租賃交易之習慣，其目的係在
      保障出租人「上賓公司」因該車受損或被告未歸還可能遭受之損害，因之，為
      確保目的達成之必要範圍內，在交易習慣上，本票發票人所未記載之部分實寓
      有默示授權執票人自行填載之意，此並係普通常識，被告既為身心健全之成年
      人，要無任何智缺慮損之處，對此自屬詳悉，是以其於簽發該張本票時，對於
      前述交易習慣當有全盤之認知，稽此堪認被告已默示授權林昭宏或「上賓公司
      」之員工補充填寫發票日，並於填載完成後據以行使該票據所載之權利。再者
      ，所謂「授權」，厥指利用他人之行為以完成自己所欲者斯意也，究其實，被
      利者即屬利用者手足之延伸或工具，被利者之行為核與利用者自為無異，準此
      以解，被告既授權即欲利用林昭宏或「上賓公司」之員工為之填載發票日以完
      成發票行為，從而嗣林昭宏如是為之時，自屬合於被告原所計擬之犯罪目的，
      ，不論事後林昭宏於填載之際知否該紙本票係屬偽造，胥無不然，縱令事後已
      知且係出於有責之故意為之，亦不過係林某本身與被告之犯罪行為偶然競合而
      共生犯罪結果之現象，就林昭宏之行為兼具屬被告所利用行為之性質，究無影
      響，對此最終結果，被告均應擔負其責，申言之，即其偽造本票之舉自已達於
      既遂之階段。辯護意稱被告偽造本票時並未填載發票日，且日後林昭宏自填發
      票日之際應已知該紙本票係屬偽造，因之，林某係自為偽造本票行為，與被告
      無涉，被告此部分所為僅止於法所不罰之未遂階段云云，洵非的論，要非可取
      。
    綜述，本件事證明確，被告犯行堪認無疑，應依法論科。
二、論罪科刑之依據
（一）「執業登記證」屬品行能力服務相類證書之一種，被告乙○○變造之並持以行
      使，足生損害於交通警察單位核發、管理「執業登記證」作業之正確性、公信
      力暨江灝霖本人、「冠威公司」及「上賓公司」部分，核犯刑法第二百十六條
      、第二百十二條之行使變造特種文書罪。至其偽造及行使合約書、約定書，各
      足生損害江灝霖及「冠威公司」或「上賓公司」部分，則犯刑法第二百十六條
      、第二百十條之行使偽造私文書罪。又其意圖供行使之用而偽造江灝霖名義之
      本票一紙部分，係犯刑法第二百零一條第一項之偽造有價證券罪，此部分其主
      觀上所知及所欲者，係擬利用無故意之他人行為以完成其犯罪目的，客觀上且
      已生其企求之結果，即便事後林昭宏知情與否影響及其所認識之「因果歷程」
      ，惟「因果歷程」認識之錯誤對故意之成立係屬無礙，因之，仍應從其主觀上
      認識之內容而論以間接正犯。再者，其將所持屬「冠威公司」所有之Ｈ六－八
      八九號營業小客車侵占入己，另向「上賓公司」詐取ＹＹ－０三二九號自小客
      車一輛部分，各係犯刑法第三百三十五條第一項之侵占罪、第三百三十九條第
      一項之詐欺取財罪。其偽造江灝霖之簽名，為其偽造合約書、約定書及本票之
      低度行為，偽造合約書、約定書及變造執業登記證暨行使偽造本票之低度行為
      ，則各應為行使偽造、變造文書或偽造本票之高度行為吸收，均不另論罪。被
      告於向「冠威公司」租用營業小客車時，雖有二次行使變造執業登記證之舉，
      惟此在時間及空間上胥有近接密切之關聯性，且係利用同一機會相繼而為，顯
      係基於單一犯意所接續進行之各個部分動作，在法律評價上即應包括視為單一
      行為，自僅構成單純一罪。其前後二次行使變造特種文書之行為，及二次行使
      偽造私文書之行為，行為態樣相同，時間緊接，方法相同，觸犯構成要件相同
      之罪名，顯是基於概括犯意而為，應各依連續犯之規定以一罪論，並均加重其
      刑。被告曾有如事實欄一所載之犯罪科刑執行情形，有臺灣高等法院被告全國
      前案紀錄表一份可參，其於有期徒刑執行完畢後，五年內再犯本件有期徒刑以
      上之各罪，皆為累犯，均應加重其刑，連續行使變造特種文書及連續行使偽造
      私文書部分且應依法遞加重之。復如前述，被告向「冠威公司」租車時既有同
      時行使變造執業登記證及偽造合約書之情事，核屬一行為觸犯數罪名，是以所
      犯連續行使變造特種文書及連續行使偽造私文書此二罪自應依想像競合犯之規
      定，從一重以行使偽造私文書罪處斷。又查，被告所為連續行使偽造私文書與
      侵占、詐欺等行為間，互有方法、目的之牽連關係，與偽造有價證券間則有原
      因、結果之牽連關係，應依牽連犯之規定從一重以偽造有價證券罪處斷。右揭
      事實欄二、（一）所載之犯行雖未據公訴人起訴，惟此與公訴人已起訴且經本
      院論罪之事實欄二、（二）所示部分，既有連續犯或牽連犯裁判上一罪之關係
      ，自為起訴效力所及，本院應併予審判。
（二）被告乙○○前固因詐欺案件，經臺灣臺北地方法院於九十一年五月二十七日以
      九十一年簡字第一七○六號判決判處有期徒刑六月，於同年九月三十日確定，
      被告於該前案中所為詐欺犯行之時間為九十年六月五日，有前述臺灣臺北地方
      法院刑事簡易判決書為憑，本件詐欺犯行則為九十一年五月十八日，其先後二
      次詐欺犯行雖均觸犯構成要件相同之罪名，然前後二案之犯行時間相距近一年
      之久，時間顯非緊接，且行為方式不同（前案乃以向被害人偽稱觀覽戒指，趁
      被害人不備而取戒指逃逸），實難認其主觀上係出於概括犯意而為此前後二案
      ，彼此間並無連續犯之裁判上一罪關係，本案並非該前案確定判決效力所及，
      本院自得另予審判處罰。又被告因偽造文書案件，經本院於九十三年四月十六
      日以九十三年訴字第六八號判決判處有期徒刑八月，同年五月二十日確定，有
      臺灣高等法院被告全國紀錄表及電話紀錄各一份可參，惟被告於該前案中變造
      「王明彥」之國民身分證影本及職業大客車駕駛執照影本犯行之時間為九十一
      年五、六月間，行使該變造特種文書之犯行則為同年十二月二十二日，有前述
      本院刑事判決書可憑，本件被告變造江灝霖營業小客車駕駛人執業登記證影本
      犯行之時間則為九十年十二月某日，其先後二次變造犯行雖均觸犯構成要件相
      同之罪名，然前後二案之犯行時間相距近半年之久，時間顯非緊接；且被告於
      本院審理時自承：由於收到本件被害人林昭宏寄發之存證信函，因此不敢再行
      使江灝霖之營業小客車駕駛人執業登記證影本，其於九十一年五月中旬原欲以
      自己之名義去捷盛公司應徵工作，於應徵時遇王明彥，見其持國民身分證影本
      及職業大客車駕駛執照影本，故另行起意，竊取前述證件影本後加以變造，並
      進而行使等語，顯見被告主觀上並非出於概括犯意而為此前後二案，彼此間並
      無連續犯之裁判上一罪關係，本案並非該前案確定判決效力所及，本院自亦得
      另予審判處罰。
（三）本院審酌被告乙○○正值青年，卻不思謀求正當工作換取報酬，而屢次以詐欺
      、侵占等不法方法獲得金錢或財物，又為躲避查緝，一再變造持他人證件並加
      以行使，但念其事後坦承犯行等犯罪動機、手段、所生危害及犯後態度等一切
      情狀，量處如主文所示之刑。扣案之本票（票號○○三四一七號、發票日九十
      一年五月十八日、面額四十五萬元）一張為被告偽造，並以行使之目的而交付
      林昭宏，雖屬上賓公司所有，然依刑法第二百零五條之規定，不論屬於犯人與
      否，仍應為沒收之諭知。未扣案之「分期付款附條件租送合約書」、「汽車租
      賃約定書」上偽造之「江灝霖」簽名各一枚共二枚，應依刑法第二百十九條規
      定宣告沒收，至該二份偽造之文書及一份變造之執業登記證影本於行使交付後
      已分屬「冠威公司」及「上賓公司」而非被告所有且非違禁物，依法自不得諭
      知沒收。另被告最初變造及供行使用之執業登記證影本一份並未扣案，被告於
      偵查中供稱：（執業登記證影本）丟掉了等語（見甲○偵字第二０四二四號卷
      第十六頁），參酌被告嗣既改用王明彥之證件及名義行使而莫敢再用變造之江
      灝執業登記證，則其續留之徒增犯罪跡證，毫無裨益，依常情自必立時撕毀丟
      棄，稽此堪認被告於偵查中之此部分供述屬實，是以該份變造之執業登記證既
      經丟棄，可見已滅失，自毋庸再宣告沒收。
三、適用之法條：依刑事訴訟法第二百九十九條第一項前段，刑法五十六條、第二百
    零一條第一項、第二百十條、第二百十二條、第二百十六條、第三百三十五條第
    一項、第三百三十九條第一項、第四十七條、第五十五條、第二百零五條、第二
    百十九條，罰金罰鍰提高標準條例第一條前段，判決如主文。
本案經檢察官崔秉君到庭執行職務
中華      民      國    九十三    年      六      月     十四     日
                              臺灣桃園地方法院刑事第十一庭
                                  審判長法  官  蔡榮澤
                                        法  官  吳麗英
                                        法  官  邱蓮華
右正本證明與原本無異。
如不服本判決，應於判決送達後十日內向本院提出上訴狀( 應附繕本 )。
                                        書記官  何慧娟
中      華      民      國    九十三    年      六      月     三十     日
附本件論罪科刑依據之法條：
刑法第二百零一條第一項
意圖供行使之用，而偽造、變造公債票、公司股票或其他有價證券者，處三年以上十
年以下有期徒刑，得併科三千元以下罰金。
刑法第二百十條
偽造、變造私文書，足以生損害於公眾或他人者，處五年以下有期徒刑。
刑法第二百十二條
偽造、變造護照、旅券、免許證、特許證及關於品行、能力服務或其他相類之證書、
介紹書，足以生損害於公眾或他人者，處一年以下有期徒刑、拘役或三百元以下罰金
。
刑法第二百一十六條
行使第二百十條至第二百十五條之文書者，依偽造、變造文書或登載不實事項或使登
載不實事項之規定處斷。
刑法第三百三十五條第一項
意圖為自己或第三人不法之所有，而侵占自己持有他人之物者，處五年以下有期徒刑
、拘役或科或併科一千元以下罰金。
刑法第三百三十九條第一項
意圖為自己或第三人不法之所有，以詐術使人將本人或第三人之物交付者，處五年以
下有期徒刑、拘役或科或併科一千元以下罰金。
